【裁判字號】    98,簡,318
【裁判日期】    981231
【裁判案由】    勞動基準法
【裁判全文】
臺北高等行政法院判決
                                       98年度簡字第318號
原      告  暘月事業有限公司
代  表  人  甲○○（董事）
被      告  臺北市政府
代  表  人  乙○○（市長）
訴訟代理人  丁○○
上列當事人間勞動基準法事件，原告不服行政院勞工委員會中華
民國98年5 月5 日勞訴字第0980002447號訴願決定，提起行政訴
訟。本院判決如下：
    主  文
原告之訴駁回。
訴訟費用由原告負擔。
    事實及理由
一、程序事項：
    本件係因不服行政機關所為新臺幣（下同）20萬元以下罰鍰
    處分而涉訟之事件，依行政訴訟法第229 條第1 項第2 款規
    定，應適用簡易程序（行政訴訟法第229 條第1 項所定適用
    簡易程序之數額3 萬元，業經司法院以民國92年9 月17日院
    台廳行一字第23681 號令增至20萬元，並定於93年1 月1 日
    實施），本院並依同法第233 條第1 項規定，不經言詞辯論
    ，逕行裁判。
二、事實概要：
    原告從事其他綜合商品零售業，為適用勞動基準法之行業。
    經被告所屬勞工局勞動檢查處分別於民國（下同）97年10月
    6 日及同年11月7 日派員實施勞動檢查，發現原告積欠勞工
    丙○○97年7 月份工資計30,000元，違反勞動基準法第22條
    第2 項工資應全額直接給付勞工之規定，乃移請被告查處。
    嗣經被告審查屬實，遂以同法第79條第1 項第1 款及臺北市
    政府處理違反勞動基準法事件統一裁罰基準第3 點第6 項之
    規定，以97年12月12日府勞二字第09738175900 號裁處書處
    原告罰鍰3 萬元。原告不服，提起訴願，復遭行政院勞工委
    員會（以下簡稱勞委會）決定駁回，遂向本院提起行政訴訟
    。
三、本件原告主張：
(一)、原告於97年5 月聘請勞工丙○○主導管理行政，至6 月期滿
    聘期結束，其任職期間之建樹不及公司萎縮之速度。當時丙
    ○○表示誠意，親口提出願意只領車馬費補助，待公司業績
    成長才領薪資，即97年7 月起願意與原告轉換成合作關係。
    原告本誠信原則，與勞工丙○○多以口頭約定為憑，於其就
    職、在職、離職及承攬業務，除口頭約定外皆無其他書面。
    然口頭約定具有法律效用，亦因丙○○親口提出，原告之薪
    津發放才會於97年5 月至6 月薪資、7 月以1 萬元車馬費撥
    發，皆有證人可證明。
(二)、原告臺北辦公室員工僅丙○○1 人為正職人員，另1 人為兼
    職人員，其主導管理行政與業務，該處理卻未處理許多行政
    相關事務致績效差，例如勞災事宜，其自願請辭後，接任該
    職位之工作人員尚且發現許多行政作業上之缺失。而丙○○
    加保勞保職災保險至97年8 月22日，是公司職員之疏失，未
    完成其加退保之程序。訴願機關既然不採信原告與丙○○協
    調轉換成合作關係，並以1 萬元為車馬費補助油資之主張，
    為何採信僱用丙○○並約定月薪為4 萬元之描述，而不採信
    本件勞雇雙方另有約定之事證？本件之勞動檢查受檢紀錄，
    原告要求提調錄音檔逐字稿，受檢中原告一再強調是報到簽
    名，然被告卻故意誤導等情。並聲明求為判決撤銷訴願決定
    及原處分。
四、被告則以：
(一)、原告雖主張於97年5 月1 日起聘僱勞工丙○○，當時並約定
    月薪為4 萬元，復於97年7 月份與勞工丙○○協調轉為合作
    關係，並以1 萬元為車馬費補貼油資云云。惟按被告所屬勞
    工局勞動檢查處97年11月7 日會談紀錄之記載內容，係經原
    告負責人甲○○親閱無誤後簽名捺印，自具有證明力。且原
    告自勞動檢查受檢時至提起訴願及行政訴訟均未提出相關事
    證以實其說，於起訴書中亦提及「臺北辦公室員工僅丙○○
    先生1 人為正職人員」，復由兩造間實質工作內容觀之，勞
    工丙○○工作場所仍須受雇主之指定、管理，工作內容也受
    有績效考核作業規範之拘束，亦仍為勞工丙○○加保勞保職
    災保險至97年8 月22日，是丙○○於97年7 月份仍處於原告
    之指揮監督下，依勞動基準法第2 條規定及最高法院92年台
    上字第2361號裁判要旨，為具有從屬性之勞工，雙方勞雇關
    係仍屬存在。
(二)、復按勞動基準法第22條第2 項規定之立法說明略以：「…為
    避免工資被任意扣減、扣押、或不直接發給勞工，規定工資
    應全額直接給付…」蓋工資為勞工賴以維生之主要經濟來源
    ，若任令雇主片面變更契約作為剋扣工資之事由，將嚴重損
    及勞工生存權益；據此，勞動基準法第22條第2 項規定勞工
    之工資應全額直接給付勞工係屬法令強制規定，原告既從事
    適用勞動基準法之行業，自當遵守本法，此係公法上之義務
    ，不容有所違反。臺北市政府勞工局於97年11月7 日派員實
    施勞動檢查，原告積欠勞工丙○○97年7 月份工資計30,000
    元，其違法事證明確，被告依法裁處，自屬有據等語，資為
    抗辯。並聲明求為判決駁回原告之訴。
五、兩造之爭點乃在：原告是否積欠勞工丙○○97年7 月份工資
    計30,000元，而違反勞動基準法第22條第2 項工資應全額直
    接給付勞工之規定？
(一)、按「（第1 項）為規定勞動條件最低標準，保障勞工權益，
    加強勞雇關係，促進社會與經濟發展，特制定本法；本法未
    規定者，適用其他法律之規定。（第2 項）雇主與勞工所訂
    勞動條件，不得低於本法所定之最低標準。」、「工資應全
    額直接給付勞工。但法令另有規定或勞雇雙方另有約定者，
    不在此限。」、「有左列行為之一者，處2 千元以上2 萬元
    以下罰鍰…一、違反…第22條…規定者。…」勞動基準法第
    1 條、第22條第2 項、第79條第1 項第1 款分別定有明文。
    又「三、本府處理違反勞動基準法事件統一裁罰基準如下表
    ：…項次6.…工資未全額直接給付勞工者。（第22條第2 項
    ）…二、第2 項：於6,000 元至6 萬元裁罰範圍內，依未全
    額給付之工資範圍，逕予處罰；未達6,000 元，以6,000 元
    處分之；6 萬元以上，以6 萬元處分之。」為臺北市政府處
    理違反勞動基準法事件統一裁罰基準第3 點第6 項所明定。
(二)、次按工資係勞工提供勞務之對價，亦為勞工維持經濟生活之
    最重要來源，保障勞工生活及加強勞雇關係亦屬勞動基準法
    之立法目的；而勞資關係中，勞方又屬弱勢地位，為平衡雙
    方之地位，並保障最基本之勞動條件，除法令另有規定或勞
    雇雙方另有約定外，資方應有遵守勞動基準法之義務，自不
    待言。故雇主應全額直接給付工資予勞工，且應按時給付，
    雇主積欠工資，勞工如須循民事訴訟程序要求給付，將嚴重
    影響勞工生活，此揆諸勞動基準法第22條、第26條規定甚明
    。本件如事實概要欄所載之事實，業有勞委會98年5 月5 日
    勞訴字第0980002447號訴願決定書、被告97年12月12日府勞
    二字第09738175900 號裁處書、被告所屬勞工局勞動檢查處
    97年11月7 日談話紀錄、勞動條件檢查會談紀錄、原告之臺
    南市政府營利事業登記證等件影本附卷可稽（見原處分卷第
    3-6 、20-22 、24-25 、44頁），洵堪認定。
(三)、雖原告主張其與丙○○口頭約定自97年7 月將其等間之僱傭
    關係，轉換為合作關係，並以1 萬元為車馬費補助油資云云
    。然查：丙○○於97年5 月1 日經原告僱傭，約定每月工資
    40,000元迄至同年7 月底止，而為原告積欠其97年7 月部分
    工資30,000元之事實，業據證人丙○○到庭結證：「…97年
    5 月1 日至97年7 月31日在原告公司任職。（問：有否在97
    年6 月離職？）沒有，97年7 月31日離職的交接資料仍有保
    留，其上還有交接人的簽名。（提示原告代表人於98年9 月
    1 日提出之工作報告電子郵件及備忘錄〈本院卷第44、45頁
    〉，電子郵件是否由證人所寄送？備忘錄內容是否屬實？）
    工作報告是我寫的沒錯，是我在6 月份寫的，我7 月份仍在
    公司任職，每週一至五均有上班。備忘錄的日期我不敢確定
    ，但內容確實是我跟原告代表人所提過的部分工作內容，當
    時我請原告代表人儘速徵人與我交接工作，原告代表人有找
    到江務先生，請我去了解一下江務先生的情況，下面都是工
    作上的報告，代表我7 月份仍在工作。（問：據原告代表人
    陳稱證人6 月底離職，證人與其之後是合作關係，所以工作
    上的事情在6 月底係以工作報告方式為之，7 月底則以備忘
    錄方式記載？）沒有這回事，我不知道原告代表人如何作此
    認定，之前工作有時候也是以工作報告及備忘錄方式為之，
    並無硬性規定一定要以工作報告方式為之。除了假日，我從
    97年5 月1 日一直工作到97年7 月31日，每天都有到辦公室
    ，有交接報告為證…沒有在97年6 月15日轉為合作關係。我
    在之前公司退休時已領取勞保給付，所以原告有幫我保基本
    的勞工重大傷害險及健保險。（問：原告台北辦公室有幾名
    員工？）只有我一位正式員工，另一位小姐是part time 的
    …」等語綦詳，並經原告代表人於被告所屬勞工局勞動檢查
    處97年11月7 日會談調查陳稱：「（問：請說明丙○○是否
    貴單位僱用之勞工？相關勞動條件及任職期間為何？）答：
    丙○○確為本單位僱用之勞工，自97年5 月1 日起經本單位
    指派於台北教育大學育成中心擔任專案經理職務，主要負責
    台北地區之業務溝通協調等工作，當時約定之月薪為4 萬…
    因丙○○已領過勞保老年給付，本單位僅幫其投保職災保…
    並於8 月22日退保…」等情無誤（見原處分卷第21、22頁）
    ，復有原告公司人員資料表附卷可稽（見原處分卷第35頁）
    ，堪認證人丙○○所述非虛；否則原告豈有遲至僱傭關係終
    結逾1 個多月猶未將之退保。參諸原告提出之工作報告及備
    忘錄（見本院卷第44、45頁）等文件內容，均無涉僱傭關係
    終止時日，而其就與丙○○有口頭約定於97年6 月30日終止
    彼此間僱傭關係及未及時退保係職員疏失等節，又始終未舉
    證以實其說，是丙○○上開證詞自堪採信；原告於97年7 月
    份仍應給付丙○○受僱工資40,000元，乃堪認定。惟原告於
    97年7 月份僅給付丙○○10,000元，自有未全額給付勞工工
    資情事。從而，被告以其違反勞動基準法第22條第2 項工資
    應全額直接給付勞工之規定，而以同法第79條第1 項第1 款
    規定，裁處原告罰鍰3 萬元，於法洵屬有據，並未逾其裁量
    權範疇。
六、綜上所述，原告之主張均無可採。被告依勞動基準法第79條
    第1 項第1 款及臺北市政府處理違反勞動基準法事件統一裁
    罰基準第3 點第6 項規定，裁處原告罰鍰3 萬元，於法並無
    不合，訴願決定予以維持，亦無違誤，原告猶執前詞，訴請
    撤銷，為無理由，爰不經言詞辯論，予以駁回。
七、本件事證已臻明確，兩造其餘攻擊防禦方法經本院審酌後，
    核與本件判決結果均不生影響，故不再逐項論述，附敘明之
    。
八、據上論結，本件原告之訴為無理由，爰依行政訴訟法第236
    條、第233 條第1 項、第98條第1 項前段判決如主文。
中    華    民    國    98    年    12    月   31     日
                    臺北高等行政法院第七庭
                                    法  官  林玫君
上為正本係照原本作成。
本件以訴訟事件所涉及之法律見解具有原則性者為限，始得於本
判決送達後20日內向本院提出上訴狀並表明上訴理由，如已於本
判決宣示後送達前提起上訴者，應於判決送達後20日內補具上訴
理由（均按他造人數附繕本），且經最高行政法院許可後方得上
訴。
中    華    民    國    98    年    12    月   31     日
                                    書記官  黃玉鈴


司法院資訊處製作；財團法人民間司法改革基金會備份。
